【裁判字號】    98,上,217
【裁判日期】    980819
【裁判案由】    拆屋還地
【裁判全文】
臺灣高等法院臺中分院民事判決           98年度上字第217號
上  訴  人  甲○○
訴訟代理人  王昌鑫律師
被  上訴人  乙○○
訴訟代理人  徐明珠律師
複  代理人  洪瑞霙律師
上列當事人間請求拆屋還地事件，上訴人對於民國98年5月8日臺
灣彰化地方法院97年度訴字第657號第一審判決提起上訴，經本
院於98年8月5日言詞辯諭終結，判決如下：
    主  文
上訴駁回。
第二審訴訟費用由上訴人負擔。
本件拆屋還地之履行期間為二年。
    事實及理由
一、本件被上訴人起訴主張：伊係坐落彰化縣彰化市○○段第31
    5-5地號土地（下稱系爭土地）之共有人，應有部分240分之
    5。上訴人非系爭土地共有人，且未經全體共有人之同意，
    無權占有系爭土地，於其上建築門牌號碼為彰化縣彰化市○
    ○路○段123號房屋，即如附圖彰化縣彰化地政事務所於民國
    97年9月15日測繪之土地複丈成果圖所示編號Ｂ部分、面積
    0.11平方公尺及編號Ｃ部分、面積59平方公尺之建物（下稱
    系爭建物）使用。爰依民法第767條前段及第821條規定，訴
    請上訴人拆屋還地。又上訴人占用系爭土地，對被上訴人應
    有部分即造成損害，且其因而獲有利益，依民法第179條前
    段規定，自可請求上訴人返還相當於租金之不當得利，爰依
    上開規定，依系爭土地申報現值年息百分之十計，訴請上訴
    人返還自民國（下同）97年9月l日起回溯5年之不當得利，
    及自同日起至上訴人返還占有之土地之日止，按被上訴人應
    有部分比例240分之5計算相當於租金之損害金。故聲明：（
    一）上訴人（即被告）應將系爭上地上如原審判決附圖所示
    編號Ｂ部分、面積0.11平方公尺及編號Ｃ部分、面積59平方
    公尺土地上之建物拆除，並將上開土地交還被上訴人（即原
    告）及其他共有人全體。（二）上訴人應給付被上訴人新台
    幣（下同）11,255元，及自起訴狀繕本送達翌日起至交還土
    地日止，按年給付被上訴人2,234元之損害金。（三）訴訟
    費用由上訴人負擔。（四）被上訴人願供擔保，請准宣告假
    執行。
二、經原審為上訴人一部勝訴之判決，判令：上訴人應將坐落系
    爭土地如原審判決附圖所示即彰化縣彰化地政事務所於民國
    九十七年九月十五日測繪之土地複丈成果圖所示編號Ｂ部分
    、面積零點一一平方公尺，及編號Ｃ部分、面積五十九平方
    公尺土地上，如原審判決附圖備註欄所示構造之地上物拆除
    ，並將上開土地交還被上訴人及其他共有人全體。另上訴人
    應給付被上訴人11,255元，及自97年9月l日起至返還第一項
    土地之日止，按年給付原告新臺幣2,234元。而駁回被上訴
    人其餘之訴。上訴人不服，提起本件上訴。（是被上訴人敗
    訴部分，因其未上訴而告確定）。被上訴人則聲明：駁回上
    訴。其陳述除引用原審判決之記載外，另補稱：
（一）否認上訴人與訴外人劉炎、劉深淵間就系爭土地有買賣關
      係，因其與訴外人丙○○並未提出其向劉炎、劉深淵購買
      系爭土地之應有部分所簽立之不動產買賣契約書或付款憑
      證，丙○○復於地政機關工作，而多年來亦未曾催告出賣
      人辦理所有權移轉登記或解除契約，顯與常理有違。另證
      人丙○○與上訴人有親戚關係，且亦在系爭土地上興建房
      屋，本件訴訟之勝敗與證人丙○○關係甚鉅，其於本件証
      述，顯非足取。況証人庚○○於原審亦証述，其父曾向上
      訴人請求返還土地。
（二）退步言之，縱認上訴人基於土地買賣關係而得占有系爭土
      地，惟其未經其他全體共有人同意，並無占用特定部分上
      地之權利，土地共有人仍得請求其拆屋還地。
（三）否認上訴人所提出58年l月間共有人同意使用系爭土地之
      同意書之真正，因同意書上關於被上訴人部分，姓名因與
      其他土地共有人顯然係由同一人所寫，絕非被上訴人個人
      所親簽，且被上訴人係於47年ll月2日出生，父母分別為
      黃榮宗、黃劉錦雲（均已死亡），故58年時，原告尚未滿
      ll歲，為限制行為能力人，應得法定代理人之允許，其所
      為同意始屬有效，然上訴人提出之同意書上僅蓋有被上訴
      人個人印文，並無被上訴人法定代理人之簽名或蓋章，其
      復未提出被上訴人法定代理人曾為允許之證據。又於同意
      書所載之58年l月份時，被上訴人與父母同住於彰化縣彰
      化市華陽里柳一橫巷3號，然同意書上關於被上訴人地址
      記載為彰化市華陽里ll鄰「郭」一橫巷「一」號，顯係繕
      寫錯誤。另同意書上系爭土地其他共有人之一劉昆，依戶
      籍資料所載，其在58年以前就已經死亡，不可能再出具同
      意書。
（四）否認系爭土地共有人就系爭土地有何默示之分管契約存在
      。証人庚○○之証述內容，足見系爭土地共有人除上訴人
      以外之劉氏家族，縱有區分老大房、老二房，惟其等分別
      使用土地時仍應與自已該房之族親商量，不能認有默示的
      分管契約。至劉厝共業土地處理委員會96年6月30日通知
      書上之受文者明確列出上訴人為地上使用人，亦僅係指實
      際上蓋房子在系爭土地上之人而已。
三、上訴人則聲明：（一）原判決關於上訴人敗訴部分廢棄。（
    二）上開廢棄部分，被上訴人在第一審之訴及假執行之聲請
    均駁回。併稱：
（一）上訴人與証人丙○○係於58年間向系爭土地共有人劉炎、
      劉深淵購買系爭上地之應有部分，其中劉炎應有部分為
      240分之40、劉深淵應有部分為240分之l6，且經全體共有
      人於58年l月間簽其同意書准予在系爭土地上建築後，上
      訴人方於58年9月15日與證人丙○○一同向彰化縣政府申
      請建築執照，建築系爭建物。況買賣不以書面為必要。參
      諸証人丙○○、庚○○於原審証述，足認上訴人確有買受
      系爭土地，僅因年代久遠而未保存上開買賣契約書，依最
      高法院91年度台上字第2184號判決意旨以觀，法院非不得
      依經驗法則，並斟酌全辯論意旨而為判決。
（二）上訴人既係合法購買系爭土地之應有部分，且經系爭土地
      共有人劉炎、劉深淵按其應有部分交付伊所管領之土地，
      縱雙方嗣後未完成移轉登記，上訴人基於買賣之法律關係
      占有系爭土地，依最高法院95年台上字第237號裁判意旨
      以觀，仍屬有權占有系爭土地。
（三）上訴人買受系爭土地應有部分之買賣契約確實存在，且劉
      氏家族也都住在系爭土地後面，依証人庚○○、戊○○之
      証述，至今都沒有土地共有人有反對的意思。足認系爭土
      地有交由劉氏宗族老大房處理之默示分管契約存在。且劉
      厝共業土地處理委員會於96年6月30日通知書上之受文者
      亦明確列出上訴人為「地上使用人」，及7月7日之會議記
      錄中亦未有系爭土地逼上訴人無權占有之記載。另上開建
      物使用面積僅為59.11平方公尺，未逾劉炎、劉深淵出賣
      之應有部分，上訴人自屬有權占有。
四、本件被上訴人主張其為系爭土地之共有人之一，上訴人所有
    之如原審判決附圖所示之建物占用系爭土地等情，業據其提
    出土地登記謄本、建物登記謄本及照片附卷為憑，並經原審
    法院會同彰化縣彰化地政事務所人員到場勘驗屬實，製有勘
    驗筆錄、現場簡圖、彰化縣彰化地政事務所於97年9月15日
    測繪之土地複丈成果圖附卷可稽，且為上訴人所不爭執，堪
    認為真實。而按所有人對於無權占有或侵奪其所有物者，得
    請求返還之。對於妨害其所有權者，得請求除去之。有妨害
    其所有權之虞者，得請求防止之。又各共有人對於第三人，
    得就共有物之全部為本於所有權之請求。但回復共有物之請
    求，僅得為共有人全體之利益為之，民法第767條、第821條
    分別定有明文。本件上訴人固以前揭情詞置辯，惟依舉証責
    任分配之法則，自應由上訴人就其有何正當占有權源之事實
    負舉証責任。如上訴人不能證明時，即應認被上訴人即原告
    之請求為正當。
五、查上訴人主張其與丙○○分別向系爭土地共有人劉炎、劉深
    淵買受渠二人對系爭土地之應有部分一節，固舉証人丙○○
    為証，惟証人丙○○與上訴人係姑嫂關係，且其亦與上訴人
    一同於系爭土地上興建房屋，有彰化縣政府97年ll月ll日府
    建管字第0970234844號函所檢送之（58）彰建土（營）字第
    3687號營造執照附卷足稽。不僅關係密切，對本件判決之結
    果亦有自身之利害關係，是其証詞是否真正，已非無疑。況
    依渠等所述及未爭執証人庚○○證稱丙○○當年係於彰化縣
    政府地政科任職一節（見原審卷第243頁），足見上訴人與
    丙○○並非缺乏相關地政知識之人，其等於買受系爭土地應
    有部分後，長達數十年間均未向出賣人劉炎、劉深淵催請移
    轉所有權等履行買賣契約之義務或訴請分割共有物，或依法
    主張權益，亦與買受人汲汲於主張權益之常情不符。至其另
    主張占有系爭土地長達數十年，土地共有人均未向其請求返
    還土地，足見伊確因買賣關係而有權占有等語。則與証人庚
    ○○証稱：伊父親多次前去找丙○○、甲○○，要回系爭土
    地（見原審卷第243頁）等語不符，尚難遽認上訴人主張有
    買受系爭土地一節確屬真正。
六、至上訴人另辯稱，伊合法購買系爭土地之應有部分，且經土
    地共有人劉炎、劉深淵交付按其應有部分所實際管有之系爭
    土地，縱雙方嗣後未完成移轉登記，依最高法院95年度台上
    字第237號判決意旨以觀，上訴人基於買賣之法律關係，仍
    屬有權占有系爭土地云云。惟此最高法院判決係謂：消滅時
    效完成後，僅債務人取得拒絕履行之抗辯權，得以拒絕給付
    而已，其原有之法律關係未消滅，在土地買賣之情形，倘出
    賣人已交付土地與買受人，雖買受人之所有權移轉登記請求
    權因時效消滅而完成。但其占有土地既係出賣人本於買賣之
    法律關係所交付，即具有正當權源，原出賣人自不得認係無
    權占有而請求返還。僅闡述出賣人與買受人因時效完成所生
    之法律關係，非對其他土地共有人而言。本件上訴人固自陳
    為買受人，惟被上訴人並非土地之出賣人，而係土地共有人
    ，自無準用前開判決意旨，而認係有權占有。是縱令上訴人
    與丙○○確曾向劉炎、劉深淵買受渠等二人就系爭土地之應
    有部分，亦不得依最高法院95年度台上字第237號判決意旨
    ，向被上訴人主張其有權占有。
七、次按合法購買系爭土地之應有部分，但各共有人按其應有部
    分，對於共有物之全部雖有使用收益之權。惟共有人對共有
    物之特定部分使用收益，仍須徵得他共有人全體之同意，非
    謂共有人得對共有物之全部或任何一部有自由使用收益之權
    利。如共有人不顧他共有人之利益，而就共有物之全部或一
    部任意使用收益，即屬侵害他共有人之權利。上訴人固辯稱
    系爭土地共有人間有默示之分管契約云云。並提出同意書為
    証，惟為被上訴人所否認，自應由上訴人就該文書之真正，
    負舉証之責。而查証人即同意書上之立同意書人丁○○、戊
    ○○、己○○於原審均証稱：對該同意書沒有印象、沒有看
    過，同意書上的名字非伊等所書寫，印章亦非伊等所蓋等語
    （見原審卷第212頁反面至第218頁）。雖該等證人因仍為系
    爭土地共有人，與本件訴訟有利害關係，但該同意書上列為
    立同意書人並蓋章之「劉昆」於54年8月17日即已死亡乙節
    ，除據證人庚○○結證明確（見原審卷第243頁反面）外，
    並有劉昆之戶籍謄本影本在卷可憑（見原審卷第254頁），
    則劉昆顯不可能再於58年l月在該同意書蓋章表示同意被告
    使用系爭土地；及該同意書上所記載有被上訴人之地址，亦
    與被上訴人真實地址「柳一橫巷三號」不符。有被上訴人於
    地政機關之戶籍地址資料可查。可徵被上訴人之地址應非其
    或其法定代理人所書寫或提供等情，認該同意書既已有此等
    明顯瑕疵足以影響同意書上蓋章真正之可信性。從而，上開
    證人證稱伊等未在該同意書上蓋章等語，即屬可信。即難認
    系爭同意書為真正。至上訴人所舉證人丙○○固證稱該同意
    書是因劉炎無法將土地過戶予伊及被告，才出具同意書予伊
    二人等語，惟伊復證稱：在同意書上蓋章之人並非在伊面前
    蓋章的，都是劉炎讓渠等蓋好章後才把同意書交付給伊與被
    告等語（見原審卷第116頁），則證人丙○○之證言顯仍無
    法證明該同意書上之印文確為立同意書人所親自或授權他人
    蓋印而成。
八、又上訴人雖另辯稱其興建系爭建物之地點就位在被上訴人之
    母娘家劉氏家族宗親聚集居住處旁，倘其未經系爭土地共有
    人同意，豈可能於興建系爭建物後將近40年問，劉氏家族之
    人均不加聞問及主張權利，是可知當時其確賁已經系爭土地
    共有人之同意等語。惟本件被上訴人母親娘家之劉氏家族宗
    親多數聚居在系爭土地旁乙節，固為被上訴人及證人丁○○
    、戊○○、己○○所不否認，然劉氏家族除系爭土地外，在
    該區域共有之土地逾40筆，且共有人以劉炎一代即可概分為
    5房份，各筆土地均有甚多之共有人等情，業經證人庚○○
    於本院言詞辯論時結證明確（見原審卷第243頁），並有上
    訴人提出之劉厝共業土地處理委員會函、持分表影本及證人
    庚○○提出之各房份繼承表、現場圖在卷可憑。則以劉氏家
    族宗親共有土地之多，共有人世代紛雜，及證人丁○○、戊
    ○○、己○○分別證稱因上地主要還是長輩在處理，伊等雖
    有共有人，但當時對土地之管理使用並未加以留意關心等語
    （見原審卷第212至220頁）觀之，系爭土地之共有人雖確有
    多年未向上訴人主張權利之情形，但因系爭土地共有人家族
    成員紛歧，財產眾多，是未向上訴人追索之可能原因甚多，
    尚不能據此而認系爭土地之共有人均有默示分管契約，同意
    上訴人占有使用之部分，由出賣人劉深淵、劉炎等，或由劉
    深淵、劉炎指定之人使用。是上訴人遽依系爭上地之共有人
    曾長期未向其主張權利為由，辯稱已可推認共有人確曾同意
    其使用系爭土地，上開同意書為真正或有默示分管契約等語
    ，委不足採。
九、又無權占有他人土地，可能獲得相當於租金之利益為社會通
    常之觀念，是被上訴人占有系爭土地所得之利益，即相當於
    系爭土地租金之數額。次按數人有同一債權，而其給付可分
    老，除法律另有規定或契約另有訂定外，應各平均分擔或分
    受之，民法第271條定有明文。本件上訴人所有系爭建物無
    權占用系爭土地，受有相當於租金之不當利益，既如前述；
    且依土地法第105條準用同法第97條第l項規定，城市地方土
    地之租金，以不超過土地申報總價額年息百分之10為限。土
    地法第148條亦規定，法定地價係指土地所有權人依該法所
    申報之地價。另基地租金之數額，除以基地申報地價為基礎
    外，尚須斟酌基地之位置，工商業繁榮之程度，承租人利用
    基地之經濟價值及所受利益等項，並與鄰地租金相比較，以
    為決定，並非必達申報總地價年息百分之10最高額，最高法
    院著有68年度台上字第3071號判例可資參照。再按租金、利
    息、紅利、一年或不及一年之定期給付債權之請求權因5年
    間不行使而消滅，為民法第126條所明定，至於其他無租賃
    契約關係之賠償，名稱雖與租金異，然實質上仍為使用土地
    之代價，債權人應同樣按時收取，不因其契約終止或未成立
    而謂其時效之計算應有不同，亦有最高法院49年台上字第17
    30號判例可供參照。經查：
（一）系爭建物於62年3月20日即為保存登記，而被上訴人自56
      年10月27日即為系爭土地之共有人，應有部分為240分之5
      ，及系爭土地89年7月起之申報地價為每平方公尺20,160
      元，93年l月起至今則為每平方公尺18,144元等情，有上
      地登記謄本、建物登記謄本及地價第二類謄本（均影本）
      附卷可稽；而本件被上訴人係於97年8月22日起訴，則原
      審判令其得請求相當於租金之不當得利金額為自97年9月l
      日起回溯5年之期間內（即自92年9月l日至97年8月31日止
      ）相當於租金之不當得利，及自97年9月l日起至上訴人返
      還無權占用之土地時止，相當於租金之不當得利，自屬有
      據。
（二）又系爭土地位在彰化縣彰化市靠近市中心處，距離彰化基
      督教醫院、彰化縣地方稅務局、彰化縣衛生局僅有數十公
      尺至2、3百公尺之距離，附近商業活動雖非熱絡，但尚稱
      發達，且臨中山路為彰化市○○○道等情，業據原審勘驗
      明確，有勘驗筆錄及現場簡圖在卷可按；另系爭土地之申
      報地價每平方公尺雖僅如上述之20,160元、18,144元，但
      依卷附土地登記謄本所載，系爭土地之公告現值則達每平
      方公尺75,600元，較申報地價高出3倍有餘，顯見當地之
      土地價格非低，系爭土地之申報地價顯有偏低之情形；且
      系爭建物一樓目前係供商業使用，亦有現場照片附卷可佐
      。則原審審酌上列情狀，認被上訴人請求以系爭上地申報
      總價額年息百分之10計算相當於租金之不當得利，尚屬適
      當。
（三）從而，以被告無權占用如附圖編號Ｂ、Ｃ所示合計面積
      59.11平方公尺之土地，及系爭上地89年7月起之申報地價
      為每平方公尺20,160元，93年l月起至今為每平方公尺
      18,144元計算，上訴人自92年9月l日至97年8月31日止應
      給予被上訴人11,255元【計算式：{（59.11平方公尺
      20,160元10％4／12月）＋（59.11平方公尺18,144
      元10％4年又8／12月）}5／240（應有部分）＝ll,
      255元。四捨五入】；另自97年9月l日起至返還上開無權
      占有之土地日止，上訴人每年應給付被上訴人2,234元【
      計算式：59.11平方公尺18,144元10％5／240（應
      有部分）＝2,234元。四捨五入】。
十、綜上所述，本件被上訴人本於所有權，依民法第767條、第8
    21條規定，訴請上訴人應將系爭土地上如原審判決附圖所示
    編號Ｂ部分，面積0.11平方公尺及編號C部分，面積59平方
    公尺上之建物拆除，並將上開土地返還被上訴人及其他共有
    人。及依不當得利之法律關係，訴請上訴人給付11,255元，
    及自97年9月l日起至返還前開土地之日止，按年給付2,234
    元為有理由，應予准許。是則原審判命上訴人如數給付，併
    依兩造之聲請，為供擔保後，得假執行及免假執行之裁判，
    於法並無不合。上訴意旨指摘原判決不當，求予廢棄改判，
    為無理由，應予駁回其上訴。又本件事証已臻明確，上訴人
    其餘陳述，與判決之結果不生影響，自無庸一一論究，併此
    敘明。又上訴人覓屋居住及拆除系爭房屋，均須相當時日，
    爰酌定其履行期間為二年資兼顧。
十一、據上論結，本件上訴為無理由，依民事訴訟法第449條第1
      項、第78條、判決如主文。
中    華    民    國    98    年    8     月    19    日
                民事第六庭    審判長法  官  袁再興
                                    法  官  陳賢慧
                                    法  官  吳惠郁
以上正本係照原本作成。
如對本判決上訴，須於收受判決送達後20日內向本院提出上訴書
狀，其未表明上訴理由者，應於提出上訴後20日內向本院提出上
訴理由書（須按他造人數附具繕本）。
上訴時應提出委任律師為訴訟代理人之委任狀。具有民事訴訟法
第466條之1第1項但書或第2項之情形為訴訟代理人者，另應附具
律師及格證書及釋明委任人與受任人有該條項所定關係之釋明文
書影本。
                                    書記官  周巧屏
中    華    民    國    98    年    8     月    20    日
                                                      Ｖ


司法院資訊處製作；財團法人民間司法改革基金會備份。
